---
title: "Variáveis aleatórias discretas"
short-title: "VAs discretas"
author: |
  | Wagner H. Bonat
  | Elias T. Krainski
  | Fernando P. Mayer
short-author: "WB, EK, FM"
date: "`r format(Sys.Date(), '%d/%m/%Y')`"
short-date: "2018/1"
institute: "Laboratório de Estatística e Geoinformação"
short-institute: "LEG/DEST/UFPR"
department: |
  | Universidade Federal do Paraná
  | Departamento de Estatística
safe-columns: true
fontfamily: inconsolata
output:
  legtheme::beamer_leg
---

```{r setup, cache=FALSE, include=FALSE}
source("setup_knitr_slides.R")
library(xtable)
```

# Introdução

### Variáveis aleatórias

Em probabilidade, uma função $X$ que associa a cada evento do espaço
amostral um número real $X(\omega) \in \mathbb{R}$, é
denominada uma **variável aleatória** (VA).

Uma variável aleatória pode ser classificada como **discreta** ou
**contínua**, dependendo do domínio dos valores de $X$.

Exemplo: o número de alunos em uma sala é uma variável aleatória
(discreta), denotada por $X$ (maiúsculo). Uma observação dessa
variável é denotada pela respectiva letra minúscula, *e.g.*, $x = 50$
alunos.

Em geral, denotamos a probabilidade de uma V.A. $X$ assumir determinado
valor $x$ como
$$
P[X] \quad \text{ou} \quad P[X = x]
$$

### Variáveis aleatórias

Dada a realização de um experimento aleatório qualquer, com um certo
espaço de probabilidade, desejamos estudar a **estrutura
probabilística** de quantidades associadas à esse experimento.

Note que antes da realização de um experimento, **não sabemos seu
resultado**, entretanto seu espaço de probabilidade pode ser
previamente estabelecido.

Dessa forma, podemos atribuir probabilidades aos *eventos* desse
espaço amostral, dando origem ao conceito de **variável aleatória**.

### Distribuições de probabilidade

Existem diversos *modelos probabilísticos* que
procuram descrever vários tipos de variáveis aleatórias: são as
**distribuições de probabilidade de variáveis aleatórias**
(discretas ou contínuas).

A distribuição de probabilidades de uma VA $X$ é, portanto, uma
descrição das probabilidades associadas com os possíveis valores de
$X$. Os valores que $X$ assume determinam o **suporte** (S) da VA.

- **Variáveis discretas** $\rightarrow$ suporte em um conjunto
de valores enumeráveis (finitos ou infinitos)
- **Variáveis contínuas** $\rightarrow$ suporte em um conjunto
não enumerável de valores

### Distribuições de probabilidade

Denomina-se de **distribuição de probabilidade** de alguma variável
aleatória, a **regra** geral que define a

- **função de probabilidade** (fp) (V.A.s discretas), ou a
- **função densidade de probabilidade** (fdp) (V.A.s contínuas)

para a variável de interesse.

Existem muitas distribuições de probabilidade, mas algumas merecem
destaque por sua importância prática.

Estas distribuições também são chamadas de **modelos probabilísticos**.

# Variáveis aleatórias discretas

### Definição

A **função de probabilidade** (fp) da VA discreta $X$, que assume
os valores $x_1, x_2, \ldots, x_n, \ldots$, é a função que atribui
probabilidades a cada um dos possíveis valores: $\{[x_i, p(x_i)], i =
1, 2, ...\}$, ou seja,

$$
P[X = x_i] = p(x_i) = p_i, \quad i = 1, 2, \ldots
$$

com as seguintes propriedades:

i. A probabilidade de cada valor deve estar entre 0 e 1
$$
0 \leq p(x_i) \leq 1, \quad \forall \, i = 1, 2, ...
$$
ii. A soma de todas as probabilidades é igual a 1
$$
\sum_{i} p(x_i) = 1
$$

### Exemplo

#### Experimento
Lançamento de duas moedas. $X$ = número de resultados cara (C)

```{r, out.width='60%'}
knitr::include_graphics("../img/exp_moedas-crop.pdf")
```

### Exemplo

Podemos montar uma tabela de distribuição de frequência para a
variável aleatória $X$ = número de resultados cara (C)

\begin{table}[h]
  \centering
    \begin{tabular}{ccc}
      \hline
      $X$ & Frequência ($f_i$) & Frequência relativa ($fr_i$) \\
      \hline
      0 & 1 & 1/4 \\
      1 & 2 & 2/4\\
      2 & 1 & 1/4\\
      \hline
      Total & 4 & 1 \\
      \hline
    \end{tabular}
\end{table}

Assim podemos associar a cada valor de $X$ sua **probabilidade**
correspondente, como resultado das **frequências relativas**
\begin{align*}
P[X=0] &= 1/4 \\
P[X=1] &= 2/4 = 1/2 \\
P[X=2] &= 1/4
\end{align*}

### Exemplo

Dessa forma, a **distribuição de probabilidade** da variável
aleatória $X$ = número de resultados cara (C) é a tabela

\begin{table}[h]
    \centering
    \begin{tabular}{ccc}
      \hline
      $X$ & $P[X = x_i] = p(x_i)$ \\
      \hline
      0 & 1/4 \\
      1 & 1/2\\
      2 & 1/4\\
      \hline
      Total & 1 \\
      \hline
    \end{tabular}
\end{table}

Repare que as propriedades da função de probabilidade estão
satisfeitas:

i. As probabilidades $p(x_i)$ estão entre 0 e 1
ii. A soma de todas as probabilidades $p(x_i)$ é 1

### Exemplo 3.1 (livro)

Com dados do último censo, a assistente social de um Centro de Saúde
constatou que para as famílias da região, $20\%$ não tem filhos, $30\%$
tem um filho, $35\%$ tem dois, e as restantes se dividem igualmente
entre três, quatro ou cinco filhos.

Descreva a função de probabilidade da VA $N$ definida como número de
filhos.

### Exemplo 3.2 (livro)

Na construção de um certo prédio, as fundações devem atingir $15$ metros
de profundidade e, para cada $5$ metros de estacas colocadas, o operador
anota se houve alteração no ritmo de perfuração previamente
estabelecido. Essa alteração é resultado de mudanças para mais ou para
menos, na resistência do subsolo.

Nos dois casos, medidas corretivas serão necessárias, encarecendo o
custo da obra. Com base em avaliações geológicas, admite-se que a
probabilidade de ocorrência de alterações é de $0.1$ para cada $5$
metros.

O custo básico inicial é de $100$ UPC (unidade padrão de construção) e
será acrescida de $50k$, com $k$ representando o número de alterações
observadas. Como se comporta a va custo das obras de fundações?

### Função de distribuição de probabilidade

Em muitas situações, é útil calcularmos a probabilidade **acumulada**
até um certo valor.

Definimos a **função de distribuição** ou **função acumulada de
probablidade** de uma VA $X$ pela expressão:

$$
F(x) = P(X \leq x)
$$

para qualquer número real $x$.

### Exemplo 3.5 (livro)

Uma população de 1000 crianças foi analisada num estudo para
determinar a efetividade de uma vacina contra um tipo de alergia.

No estudo, as crianças recebiam uma dose da vacina e, após um mês,
passavam por um novo teste. Caso ainda tivessem tido alguma reação
alérgica, recebiam outra dose da vacina. Ao fim de 5 doses todas
as crianças foram consideradas imunizadas.

Os resultados completados estão na tabela a seguir.

```{r, results='asis'}
tab <- as.table(c(245, 288, 256, 145, 66))
dtab <- cbind(Freq. = tab)
rownames(dtab)[1:5] <- 1:5
print(xtable(t(dtab), digits = rep(0, 6)),
      comment = FALSE)
```

Para uma criança sorteado ao acaso qual a probabilidade dela
ter recebido $2$ doses? E até $2$ doses?

### Exemplo 3.5 (livro)

\begincols
\column{.5\textwidth}

Tabela de frequência:

```{r, results='asis'}
dtab <- cbind(n_i = addmargins(tab),
              f_i = addmargins(prop.table(tab)),
              "f_{ac}" = c(cumsum(prop.table(tab)), NA))
rownames(dtab)[1:5] <- 1:5
print(xtable(dtab, digits = c(0, 0, 3, 3)),
      comment = FALSE,
      hline.after = c(-1, 0, nrow(dtab)-1, nrow(dtab)),
      sanitize.colnames.function = function(x){
    paste0("$", x, "$")
})
```

\column{.5\textwidth}

Grafico de $F(x)$:

```{r, out.width='90%'}
plot(stepfun(x = 1:5, y = c(0,dtab[-6,3]), right = FALSE),
     xlab = "x", ylab = "F(x)", main = "",
     pch = 19, col.vert = "gray")
```
\endcols

### Exemplo 3.5 (livro)

Assim,
$$
F(2) = P(X \leq 2) = P(X = 1) + P(X = 2) = 0,533
$$
Note que podemos escrever
$$
F(x) = P(X \leq x) = 0,533 \quad \text{para} \quad 2 \leq x < 3
$$
E os valores completos da função de distribuição são:
\small
\[F(x) = \left\{
  \begin{array}{lr}
    0 & \text{se } x < 1 \\
    0,245 & \text{se } 1 \leq x < 2 \\
    0,533 & \text{se } 2 \leq x < 3 \\
    0,789 & \text{se } 3 \leq x < 4 \\
    0,934 & \text{se } 4 \leq x < 5 \\
    1 & \text{se } x \geq 5
  \end{array}
\right.
\]

# Exemplo $3.6$
- Num estudo sobre a incidência de câncer foi registrado, para
cada paciente com esse diagnóstico, o número de casos de câncer em
parentes próximos (pais, irmãos, tios, filhos, primos e sobrinhos).
Os dados de 26 pacientes são os seguintes:
```{r eval = TRUE}
x <- c(2,5,0,2,1,5,3,3,3,2,0,1,1,4,5,2,2,3,2,1,5,4,0,0,3,3)
table(x)
prop.table(table(x))
```
<!-- -->

<!-- -->

# Exemplo $3.6$
- Estudos anteriores assumem que a incidência de câncer em parentes próximos
pode ser teoricamente modelada pela seguinte função discreta de probabilidade:
Incidência & 0   & 1   & 2   & 3   & 4   & 5   \\
$p_i$       & 0.1 & 0.1 & 0.3 & 0.3 & 0.1 & 0.1 \\
Os dados observados concordam com o modelo teórico?
```{r }
esperado <- c(0.1,0.1,0.3,0.3,0.1,0.1)
obs <- prop.table(table(x))
cbind(round(cbind(esperado, obs), 2) , 26*cbind(esperado, obs))
```
<!-- -->

<!-- -->

# Principais modelos discretos
# Modelo Uniforme Discreto
- Seja $X$ uma va cujos possíveis valores são representados por
$x_1, x_2, ..., x_k$. Dizemos que $X$ segue o modelo Uniforme Discreto
se atribui a mesma probabilidade $1/k$ a cada um desses $k$ valores.
Sua função de probabilidade é dada por
$$ P(X = x_j) =  1/k, \forall j = 1, 2, ..., k.$$
```{r eval = FALSE}
x = c(0:10)
dx = dunif(x = x, min = 0, max = 10)
plot(dx, type = "h")
```
<!-- -->

<!-- -->

# Exemplo $3.7$
- Uma rifa tem $100$ bilhetes numerados de $1$ a $100$. Tenho $5$
bilhetes consecutivos numerados de $21$ a $25$ e meu colega tem outros
$5$ bilhetes, com os números $1, 11, 29, 68$ e $93$. Quem tem maior
possibilidade de ser sorteado?
<!-- -->

<!-- -->

# Modelo Bernoulli
- Dizemos que uma variável $X$ segue o modelo Bernoulli se atribui
$0$ ou $1$ à ocorrência de fracasso ou sucesso, respectivamente.
Sendo, $p$ a probabilidade de sucesso, $0 \leq p \leq 1$, sua função
de probabilidade é dada por
$$ P(X = x) = p^x (1-p)^{1-x}, \quad x = 0,1. $$
- Exemplo $3.8$ - Sabe-se que a eficiência de uma vacina é de $80\%$.
Um grupo de três indivíduos é sorteado, dentre a população vacinada,
e submetido a testes para averiguar se a imunização foi efetiva,
evento representado por $I$. Determine o comportamento da va número
de indivíduos imunizados neste grupo.
<!-- -->

<!-- -->

# Modelo Binomial
- Considere a repetição de $n$ ensaios Bernoulli independentes
e todos com a mesma probabilidade de sucesso $p$. A va que conta o
número total de sucessos é denominada Binomial com parâmetros $n$ e $p$
e sua função de probabilidade é dada por
$$ P(X = k) = \dbinom{n}{k} p^k (1 - p)^{n-k}, \quad k = 0,1, ..., n,$$
onde
$$ \dbinom{n}{k} = \frac{n!}{k!(n-k)!}.$$
- Notação $X \sim b(n, p)$.
- Calculando probabilidades baseadas na Binomial.
```{r }
dbinom(3, prob = 0.4, size = 12)
round(dbinom(0:12, prob = 0.4, size = 12),3)
```
<!-- -->

<!-- -->

# Exemplo $3.9$
- O escore de um teste internacional de proficiência na língua
inglesa varia de $0$ a $700$ pontos, com mais pontos indicando um
melhor desempenho. Informações, coletadas durante vários anos,
permite estabelecer o seguinte modelo para o desempenho no teste:
Pontos & $[0,200)$ & $[200,300)$ & $[300,400)$ & $[400,500)$ & $[500,600)$ & $[600,700)$ \\
$p_i$   & $0.06$   & $0.15$       & $0.16$       & $0.25$     & $0.28$   & $0.10$        \\
Várias universidades americanas, exigem um escore mínimo de $600$
pontos para aceitar candidatos de países de língua não inglesa.
De um grande grupo de estudantes brasileiros que prestaram o último
exame, escolhemos ao acaso $20$ deles. Qual é a probabilidade de no
máximo $3$ atenderem ao requisito mínimo?
<!-- -->

<!-- -->

# Exemplo $3.9$
- Um veterinário está estudando o índice de natalidade em porcos
à inseminação artificial. Para tal, coletou informações sobre a
variável número de filhotes nascidos vivos em cada uma das $100$
inseminações realizadas com o mesmo reprodutor. A tabela a seguir
apresenta os resultados.
Número       & $1$ & $2$ & $3$ & $4$  & $5$ & $6$ & $7$ & $8$ & $9$ \\
Freq. Obs.   & $1$ & $6$ & $7$ & $23$ & $26$& $21$ & $12$ & $3$ & $1$       \\
O veterinário informa que $11$ ou mais filhotes nascidos vivos é uma
ocorrência muito rara e pode ser desprezada em termos do modelo.
Ele sugeriu que a variável N: número de filhotes nascidos vivos,
poderia ser ajustada pelo modelo Binomial com parâmetros $n = 10$ e
$p = 0.5$. O que você acha da sugestão do veterinário?
<!-- -->

<!-- -->

# Exemplo $3.9$
- Usando o R temos.
```{r }
obs <- c(0,1,6,7,23,26,21,12,3,1,0)
esp <- 100*dbinom(0:10, prob = 0.5, size = 10)
cbind("Obs" = obs, "Esp" = round(esp, 1) )
```
<!-- -->

<!-- -->

# Outros modelos discretos
# Modelo Geométrico
- Número de ensaios Bernoulli até o primeiro sucesso.
- $X$ tem distribuição Geométrica de parâmetro $p$, se sua
função de probabilidade tem a forma
$$ P(X = k) = p(1-p)^k, \quad 0\leq p \leq 1, \quad \text{e} \quad k = 0,1,... .$$
- Exemplo $3.11$: Uma linha de produção está sendo analisada
para efeito de controle da qualidade das peças produzidas. Tendo
em vista o alto padrão requerido, a produção é interrompida para
regulagem toda vez que uma peça defeituosa é observada. Se $0.01$
é a probabilidade da peça ser defeituosa, estude o comportamento
da variável $Q$, quantidade de peças boas produzidas antes da primeira
defeituosa.
<!-- -->

<!-- -->

# Exemplo $3.11$
- $ P(Q = k) = 0.01*0.99^k $
- Usando o R temos
```{r }
dgeom(x = 1, prob = 0.01)
```
```{r eval = FALSE}
x = c(0:50)
dx = dgeom(x = x, prob = 0.01)
plot(dx, type = "h")
```
<!-- -->

<!-- -->

# Modelo Poisson
- $X$ tem distribuição Poisson com parâmetro $\lambda > 0$,
se sua função de probabilidade é dada por
$$ P(X = k) = \frac{\exp{-\lambda}\lambda^k}{k!}, \quad k = 0, 1, 2 .... $$
- Notação $X \sim Po(\lambda)$.
```{r eval = FALSE}
x = c(0:20)
dx = dpois(x = x, lambda = 5)
plot(dx, type = "h")
```
<!-- -->

<!-- -->

# Exemplo $3.12$
- A emissão de partículas radioativas têm sido modelada através de
uma distribuição de Poisson, com o valor do parâmetro dependendo da fonte
utilizada. Suponha que o número de partículas alfa, emitidas por minuto,
seja uma variável aleatória seguindo o modelo Poisson com parâmetro $5$,
isto é, a taxa média de ocorrência é de $5$ emissões a cada minuto.
Calcule a probabilidade de haver mais de $2$ emissões em um minuto.
P(A > 2) &=& \sum_{a = 3}^{\infty} P(A = a) = 1 - \sum_{a=0}^2 P(A = a) \\
&=& 1 - \sum_{a =0}^2 \frac{\exp\{-5\}5^a}{a!} = 0.875
- Em R temos
```{r }
1 - ppois(2, lambda = 5)
```
<!-- -->

<!-- -->

# Exemplo $3.13$
- Engenheiros da companhia telefônica estudam se o modelo de Poisson
com taxa de ocorrência de $4.5$ chamadas por hora pode ser ajustado ao
número $N$ de chamadas interestaduais que chegam por hora, a uma
central telefônica, durante o período noturno. Os dados coletados
referentes a $650$ períodos de uma hora, estão apresentados abaixo.
Analise se esta suposição é razoável.
```{r }
obs <- c(9,38,71,115,125,106,79,50,57)
esp <- c(dpois(0:7, lambda = 4.5), 1 - ppois(7, lambda = 4.5))
cbind("Obs" = obs, "Esp" = 650*esp)
```
<!-- -->

# Modelo hipergeométrico
- Considere um conjunto de $n$ objetos dos quais $m$ são do tipo $I$
e $n-m$ são do tipo $II$. Para um sorteio de $r$ objetos $r < n$, feito
ao acaso e sem reposição, defina $X$ como o número de objetos de tipo $I$
selecionados. Diremos que a va $X$ segue o modelo Hipergeométrico e
sua função de probabilidade é dada por
$$ P(X = k) = \frac{\dbinom{m}{k} \dbinom{n-m}{r-k}}{\dbinom{n}{r}}, \quad
k = \max(0, r-(n-m)), ..., \min(r,m).$$
<!-- -->

<!-- -->

# Exemplo $3.14$
- Uma fábrica produz peças que são embaladas em caixas com $25$
unidades. Para aceitar o lote enviado por essa fábrica, o controle de
qualidade de uma empresa procede da seguinte forma: Sorteia uma caixa
do lote e, em seguida sorteia cinco peças, sem reposição, dessa mesma
caixa. Se constatar no máximo duas defeituosas, aceita o lote fornecido
pela fábrica. Se a caixa sorteada tivesse $4$ peças defeituosas, qual
seria a probabilidade de rejeitar o lote?
<!-- -->

<!-- -->

# Exercícios recomendados
- Seção $3.1$ - $3,5$ e $6$.
- Seção $3.2$ - $2,3,5$ e $6$.
- Seção $3.3$ - $1,2,3,4,5$ e $6$.
<!-- -->
