---
title: "Medidas resumo"
short-title: "Medidas resumo"
author: |
  | Wagner H. Bonat
  | Elias T. Krainski
  | Fernando P. Mayer
short-author: "WB, EK, FM"
date: "`r format(Sys.Date(), '%d/%m/%Y')`"
short-date: "2018/1"
institute: "Laboratório de Estatística e Geoinformação"
short-institute: "LEG/DEST/UFPR"
department: |
  | Universidade Federal do Paraná
  | Departamento de Estatística
safe-columns: true
fontfamily: inconsolata
output:
  legtheme::beamer_leg
---

```{r setup, cache=FALSE, include=FALSE}
source("setup_knitr_slides.R")
library(xtable)
```


# Medidas resumo

### Medidas de posição para um conjunto de dados

Média:
$$
\bar{x}_{obs} = \frac{x_1 + x_2 ... x_n}{n} = \frac{\sum_{i=1}^n
x_i}{n}.
$$
$$\bar{x}_{obs} = \frac{n_1 x_1 + n_2 x_2 + ... n_k x_k}{n_1 + n_2 + ...
n_k} = \frac{\sum_{i=1}^k n_i x_i}{n}.
$$
- Mediana ($md_{obs}$): Valor que ocupa a posição central dos dados ordenados.
- Moda ($mo_{obs}$): valor mais frequente.

### Exemplo $4.1$

- Suponha que parafusos a serem utilizados em tomadas elétricas
são embalados em caixas rotuladas como contendo $100$ unidades. Em
uma construção, $10$ caixas de um lote tiveram o número de parafusos
contados, fornecendo os valores $98$, $102$, $100$, $100$, $99$, $97$, $96$,
$95$, $99$ e $100$. Calcular média, mediana e moda.

- $ \bar{x}_{obs} = 98.6.$
- $ md_{obs} = 99.$
- $ mo_{obs} = 100.$

### Exemplo $4.2$

- Nas caixas de parafusos do Exemplo $4.1$, vamos admitir um custo
de $c$ por parafuso e de $e$ pela embalagem da caixa. Desejamos
calcular as medidas de posição do custo total ($T$), definido como a
soma dos custos dos parafusos e da embalagem.

### Exemplo $4.3$

- Foram coletadas $150$ observações da variável $X$, representando
o número de vestibulates FUVEST (um por ano) que um mesmo estudande
prestou. Assim, foi observado que $75$ estudantes prestaram vestibular
FUVEST, uma única vez, e assim por diante. Os dados estão na tabela abaixo:
\begin{table}
\centering
\begin{tabular}{ll}
\hline
\multicolumn{1}{l}{X} & \multicolumn{1}{l}{$n_i$} \\ \hline
1                       & 75                        \\
2                       & 47                        \\
3                       & 21                        \\
4                       & 7                        \\ \hline
\end{tabular}
\end{table}
- Suponha ainda que o interesse é estudar o gasto dos alunos associado
com as despesas do vestibular. Para simplificar, suponha que se atribui para
cada aluno, uma despesa fixa de $1300,00$ relativa a preparação e mais $50$
para cada vestibular prestado. Calcule as medidas de posição central.

### Exemplo $4.4$

- Um estudante está procurando um estágio para o próximo ano.
As companhias A e B têm programas de estágios e oferecem uma
remuneração por $20$ horas semanais com as seguintes características.
\begin{table}
\centering
\begin{tabular}{lll}
\hline
Companhia   & A     & B  \\ \hline
média       & $2.5$ & $2.0$ \\
mediana     & $1.7$ & $1.9$ \\
moda        & $1.5$ &  $1.9$ \\ \hline
\end{tabular}
\end{table}
- Qual companhia você escolheria?

# Medidas de posição para va

### Medidas de posição para va

- Valor esperado
$$ E(X) = \sum_{i=1}^k x_o p_i.$$
- Mediana
$$ P(X \geq Md) \geq 1/2 \quad \text{e} \quad P(X \leq Md) \leq 1/2.$$
- Moda
$$ P(X = mo) = \max(p_1, p_2, ..., p_k).$$

### Exemplo $4.5$

- Conside a va $X$ com a seguinte função discreta de probabilidade:
X    & -5  & 10  & 15  & 20  \\
p\_i & 0.3 & 0.2 & 0.4 & 0.1
- Calcule as medidas de tendência central.

### Exemplo $4.6$

- Conside uma va X com função de probabilidade dada por
X    & 2  & 5  & 8  & 15 & 20  \\
$p_i$ & 0.1 & 0.3 & 0.2 & 0.2 & 0.2
- Calcule as medidas de posição para a va $Y = 5 X - 10$.
- Veja resumo na Tabela $4.1$ pg. 100.

### Amplitude de uma variável em um conjunto de dados

- Amplitude: diferença entre o maior e menor valor do conjunto
de dados.
- Exemplo $4.7$: Numa classe com $12$ alunos de um curso de
inglês, os alunos indicaram o número de outras línguas que tinham
alguma familiaridade. Os resultados ordenados foram: $0,0,0,0,1,1,1,1,1,2,2$ e $4$.
Calcule as medidas de posição central e avalie algumas medidas de dispersão.
- Desvio mediano: $\frac{1}{n}\sum_{i=1}^n | x_i - md_{obs}|.$
- Desvio médio: $\frac{1}{n}\sum_{i=1}^n \| x_i - \bar{x}_{obs}\|.$

### Variância e desvio-padrão em um conjunto de dados

- Variância $ var_{obs} = \frac{1}{n}\sum_{i=1}^n(x_i - \bar{x}_obs)^2.$
- Desvio-padrão $ dp_{obs} = \sqrt{var_{obs}}.$
- Exemplo $4.8$: No Exemplo $4.1$, foram fornecidas as quantidades
de parafusos em $10$ caixas de um lote. Calcule a variância e o desvio-padrão.
```{r }
obs <- c(98,102,100,100,99,97,96,95,99,100)
n <- length(obs)
media <- sum(obs)/n
desvio <- obs - media
desvio
sum(desvio^2)
sum(desvio^2)/n
sum(obs^2)/n - media^2
sqrt(sum(desvio^2)/n)
```

### Exemplo $4.9$

- No Exemplo $4.3$, definimos a quantidade $D$, despesa no
vestibular obtida a partir de $X$ pela expressão $D =  50 X + 1300$
com $X$ indicando o número de vestibulares prestados. Calcule a
variância de $D$.
- Exemplo $4.10$ tarefa de casa.

### Variância de uma va

- $Var(X) =  \sum_{i=1}^k (x_i - \mu)^2 p_i.$
- $ Var(X) = E[(X - \mu)^2] = E(X^2) - E^2(X).$
- Ver Tabelas resumo $4.2$ e $4.3$ pg. 111.

### Exemplo $4.11$

- Uma pequena cirurgia dentária pode ser realizada por três métodos
diferentes cujos tempos de recuperação (em dias) são modelados pelas
variáveis $X_1$, $X_2$ e $X_3$. Admita suas funções de probabilidades
são dadas por
$X_1$ & 0  & 4  & 5  & 6 & 10  \\
$p_i$ & 0.2 & 0.2 & 0.2 & 0.2 & 0.2
$X_2$ & 1     & 5     & 9    \\
$p_i$ & $1/3$ & $1/3$ & $1/3$
$X_3$ & 4   & 5   & 6   \\
$p_i$ & 0.3 & 0.4 & 0.3
- Calcule as medidas de posição central e dispersão para cada va
e decida sobre o método mais eficiente.

### Exemplos

- Exemplo $4.14$: Seja $X$ com distribuição Bernoulli de parâmetro $p$. Calcule
a esperança e a variancia de $X$.
- Exemplo $4.15$: Seja $X$ com distribuição Binomial parâmetros $n$ e $p$.
Calcule a esperança e a variancia de $X$.
- Ver resultados da Tabela $4.4$ pg. 113.

# Exercícios recomendados
- Seção $4.2$ - $1,2,3,4$ e $6$.
- Seção $4.3$ - $1,2,3,4,5$ e $6$.
