---
title: "Variáveis aleatórias contínuas"
short-title: "VAs contínuas"
author: |
  | Wagner H. Bonat
  | Elias T. Krainski
  | Fernando P. Mayer
short-author: "WB, EK, FM"
date: "`r format(Sys.Date(), '%d/%m/%Y')`"
short-date: "2018/1"
institute: "Laboratório de Estatística e Geoinformação"
short-institute: "LEG/DEST/UFPR"
department: |
  | Universidade Federal do Paraná
  | Departamento de Estatística
safe-columns: true
fontfamily: inconsolata
output:
  legtheme::beamer_leg
---

```{r setup, cache=FALSE, include=FALSE}
source("setup_knitr_slides.R")
library(xtable)
op <- par(no.readonly = TRUE)
```

# Variáveis aleatórias contínuas

## Introdução

### Variáveis aleatórias

Em probabilidade, uma função $X$ que associa a cada evento do espaço
amostral um número real $X(\omega) \in \mathbb{R}$, é
denominada uma **variável aleatória** (VA).

Uma variável aleatória pode ser classificada como **discreta** ou
**contínua**, dependendo do domínio dos valores de $X$.

Exemplo: o número de alunos em uma sala é uma variável aleatória
(discreta), denotada por $X$ (maiúsculo). Uma observação dessa
variável é denotada pela respectiva letra minúscula, *e.g.*, $x = 50$
alunos.

Em geral, denotamos a probabilidade de uma V.A. $X$ assumir determinado
valor $x$ como
$$
P[X] \quad \text{ou} \quad P[X = x]
$$

### Distribuições de probabilidade

Existem diversos *modelos probabilísticos* que
procuram descrever vários tipos de variáveis aleatórias: são as
**distribuições de probabilidade de variáveis aleatórias**
(discretas ou contínuas).

A distribuição de probabilidades de uma VA $X$ é, portanto, uma
descrição das probabilidades associadas com os possíveis valores de
$X$. Os valores que $X$ assume determinam o **suporte** (S) da VA.

- **Variáveis discretas** $\rightarrow$ suporte em um conjunto
de valores enumeráveis (finitos ou infinitos)
- **Variáveis contínuas** $\rightarrow$ suporte em um conjunto
não enumerável de valores

### Distribuições de probabilidade

Denomina-se de **distribuição de probabilidade** de alguma variável
aleatória, a **regra** geral que define a

- **função de probabilidade** (fp) (V.A.s discretas), ou a
- **função densidade de probabilidade** (fdp) (V.A.s contínuas)

para a variável de interesse.

Existem muitas distribuições de probabilidade, mas algumas merecem
destaque por sua importância prática.

Estas distribuições também são chamadas de **modelos probabilísticos**.

### Variáveis aleatórias contínuas

Uma V.A. é classificada como contínua se assume valores em qualquer
intervalo dos números reais, ou seja, um conjunto de valores não
enumerável. Dessa forma, não é possível atribuir probabilidades para um
ponto específico, apenas para intervalos da reta.

Exemplos:

- Peso de animais
- Tempo de falha de um equipamento eletrônico
- Altura da maré em uma hora específica
- Salinidade da água do mar
- Retorno financeiro de um investimento

## Variáveis aleatórias contínuas

### Função densidade de probabilidade

Não podemos atribuir probabilidades à valores específicos, pois há uma
quantidade **não enumerável** (infinita) de valores em um ponto.

Atribuimos probabilidades à intervalos de valores, por meio de uma
**função**. Portanto, as probabilidades são representadas por
áreas.

```{r, out.width="55%", fig.width=6, fig.height=5}
x <- rnorm(1000, 50, 5)
MASS::truehist(x, xlim = c(30,70),
               xlab = "X", ylab = "Densidade"); box()
lines(density(x))
```

### Função densidade de probabilidade

A **função densidade de probabilidade** (fdp) atribui probabilidades à
intervalos de valores do tipo $[a,b]$, e é definida por
$$
P[a < x < b] = \int_{a}^{b} f(x) dx
$$
com as seguintes propriedades:

i. É uma função não negativa $$f(x) \geq 0$$
ii. A área total sob a curva deve ser igual a 1
  $$\int_{-\infty}^{+\infty} f(x) dx = 1$$

### Função densidade de probabilidade

**Observações:**

- $P[X=x] = 0$, portanto: $$P[a \leq X \leq b] = P[a < X \leq b] = P[a
  \leq X < b] = P[a < X < b]$$
- Qualquer função $f(\cdot)$ que seja não negativa e cuja área total sob
a curva seja igual à unidade caracterizará uma VA contínua.
- $f(x)$ **não** representa a probabilidade de ocorrência de algum
evento. A área sob a curva entre dois pontos é que fornecerá a
probabilidade.

### Exemplo

Seja a função:

$$
f(x)=
\begin{cases}
1,5 x^2, & \text{se } -1 \leq x \leq 1 \\
0,              & \text{caso contrário}
\end{cases}
$$

- Verifique se essa função é uma fdp.
- Calcule:
    - $P[X > 0]$
    - $P[X > 0,5]$
    - $P[-0,5 \leq X \leq 0,5]$
    - $P[X < -2]$
    - $P[X < 0,5]$
    - $P[X < 0 \cup X > 0,5]$

```{r, include=FALSE}
x <- seq(-1, 1, length = 100)
fx <- 1.5 * x^2
plot(x, fx, type = "l")
```

<!-- ### Exemplo 6.2 -->

<!-- - Arqueólogos estudaram uma certa região e estabeleceram um -->
<!-- modelo teórico para a variável $C$, comprimento de fósseis da região -->
<!-- (em cm). Suponha que C é uma variável aleatória contínua com a seguinte -->
<!-- função densidade de probabilidade: -->

<!-- $$ -->
<!-- f(c) = -->
<!--   \begin{cases} -->
<!--   \frac{1}{40}(\frac{c}{10} + 1) & \quad \text{se } 0 \leq c \leq 20 \\ -->
<!--    0  & \quad \text{caso contrário} -->
<!--   \end{cases} -->
<!-- $$ -->

<!-- - Exemplo 6.3 tarefa de casa. -->

### Medidas de posição para VAs contínuas

- O valor esperado (ou média) da VA contínua $X$ com função
densidade $f(x)$, é dado pela expressão:
$$E(X) = \mu = \int_{-\infty}^{\infty} x\, f(x) dx.$$
- A mediana é o valor $Md$ que tem a propriedade de
$$P(X \geq Md) \geq 0.5 \quad \text{e} \quad P(X \leq Md) \geq 0.5.$$
- A moda é o valor $Mo$ tal que,
$$f(Mo) = \max_{x} f(x).$$

### Variância para VAs contínuas

- Para uma VA $X$ com densidade $f(x)$, a variância é dada
por
$$Var(X) = \sigma^2 = \int_{-\infty}^{\infty} (x - \mu)^2 \, f(x) dx.$$
- Expressão alternativa
$$Var(X) = \sigma^2 = E(X^2) - E^2(X).$$
onde
$$E(X^2) = \int_{-\infty}^{\infty} x^2 \, f(x) dx.$$

### Exemplo

Seja a função:

$$
f(x)=
\begin{cases}
1,5 x^2, & \text{se } -1 \leq x \leq 1 \\
0,              & \text{caso contrário}
\end{cases}
$$

Calcule $E(X)$, $Var(X)$, $DP(X)$.

# Principais modelos contínuos

### Modelo Uniforme contínuo

**Definição:** uma VA $X$ tem distribuição Uniforme contínua no
intervalo $[a,b]$, $a < b$, se sua função densidade de probabilidade é
dada por
$$
f(x) =
  \begin{cases}
  \frac{1}{b-a} & \quad \text{se } a \leq x \leq b \\
   0  & \quad \text{caso contrário}
  \end{cases}
$$

**Notação:** $X \sim U(a,b)$

**Esperança e variância:** $E(X) = \frac{a+b}{2}$ e $Var(X) =
\frac{(b-a)^2}{12}$.

### Modelo Uniforme contínuo

```{r, out.width='99%', fig.width=7, fig.height=4}
par(mfrow=c(2,2), mar=c(3,4,2,1), mgp=c(2,0.5,0), las=1)
plot(0:1, dunif(x = 0:1, min = 0, max = 1), type = "l",
     xlab = "x", ylab = "f(x)", main = "a = 0, b = 1",
     ylim = c(0,1), axes = TRUE)
segments(0, 0, 0, 1, lty = 2)
segments(1, 0, 1, 1, lty = 2)
plot(-1:1, dunif(x = -1:1, min = -1, max = 1), type = "l",
     xlab = "x", ylab = "f(x)", main = "a = -1, b = 1",
     ylim = c(0,1), axes = TRUE)
segments(-1, 0, -1, .5, lty = 2)
segments(1, 0, 1, .5, lty = 2)
plot(10:20, dunif(x = 10:20, min = 10, max = 20), type = "l",
     xlab = "x", ylab = "f(x)", main = "a = 10, b = 20",
     ylim = c(0,.2), axes = TRUE)
segments(10, 0, 10, .1, lty = 2)
segments(20, 0, 20, .1, lty = 2)
plot(-10:10, dunif(x = -10:10, min = -10, max = 10), type = "l",
     xlab = "x", ylab = "f(x)", main = "a = -10, b = 10",
     ylim = c(0,.1), axes = TRUE)
segments(-10, 0, -10, .05, lty = 2)
segments(10, 0, 10, .05, lty = 2)
```

### Exemplo 6.5

- Com o objetivo de verificar a resistência à pressão de água,
os técnicos de qualidade de uma empresa inspecionam os tubos de
PVC produzidos. Os tudos inspecionados têm 6 metros de comprimento
e são submetidos a grandes pressões até o aparecimento do primeiro
vazamento, cuja distância a uma das extremidades (fixada à priori)
é anotada para fins de analise. Escolhe-se um tubo ao acaso para
ser inspecionado. Queremos calcular a probabilidade de que o vazamento
esteja, a no máximo 1 metro das extremidades.

### Modelo Exponencial

**Definição:** uma VA contínua $X$ assumindo valores não negativos,
segue o modelo exponencial com parâmetro $\alpha > 0$ se sua densidade é
dada por
$$
f(x) =
  \begin{cases}
  \alpha e^{-\alpha x} & \quad \text{se } x \geq 0 \\
   0  & \quad \text{caso contrário}
  \end{cases}
$$

**Notação:** $X \sim \text{exp}(\alpha)$

**Esperança e variância:** $E(X) = \mu = \frac{1}{\alpha}$ e $Var(X) =
\frac{1}{\alpha^2}$.

**Obs.:** $P(a < X < b) = \int_{a}^{b} \alpha e^{-\alpha x} \, dx =
e^{-\alpha a} - e^{-\alpha b}.$

### Modelo exponencial

```{r, out.width='99%', fig.width=7, fig.height=4}
par(mfrow=c(2,2), mar=c(3,4,2,1), mgp=c(2,0.5,0), las=1)
plot(0:30, dexp(x = 0:30, rate = 0.2), type = "l",
     xlab = "x", ylab = "f(x)", main = expression(alpha == 0.2),
     ylim = c(0,.2), axes = TRUE)
plot(0:30, dexp(x = 0:30, rate = 0.5), type = "l",
     xlab = "x", ylab = "f(x)", main = expression(alpha == 0.5),
     ylim = c(0,.5), axes = TRUE)
plot(0:30, dexp(x = 0:30, rate = 1), type = "l",
     xlab = "x", ylab = "f(x)", main = expression(alpha == 1),
     ylim = c(0,1), axes = TRUE)
plot(0:30, dexp(x = 0:30, rate = 2), type = "l",
     xlab = "x", ylab = "f(x)", main = expression(alpha == 2),
     ylim = c(0,2), axes = TRUE)
```

### Exemplo 6.6

- Uma indústria fabrica lâmpadas especiais que ficam em operação
continuamente. A empresa oferece a seus clientes a garantia de reposição,
caso a lâmpada dure menos de 50 horas. A vida útil dessas lâmpadas
é modelada através da distribuição Exponencial com parâmetro $1/8000$.
Determine a proporção de troca por defeito de fabricação.

### Exemplo 6.7

- O intervalo de tempo, em minutos, entre emissões consecutivas
de uma fonte radioativa é uma variável aleatória com distribuição
Exponencial de parâmetro $\alpha = 0,2$. Calcule a probabilidade
de haver uma emissão em um intervalo inferior a 2 minutos.

### Modelo Normal

**Definição:** Dizemos que uma VA $X$ segue o modelo normal se sua fdp é
a seguinte
$$
f(x) = \frac{1}{\sqrt{2\pi}\sigma} \exp\left[-\frac{1}{2} \left( \frac{x -
\mu}{\sigma}\right)^2\right], \quad -\infty < x < \infty
$$
onde $\mu \in \mathbb{R}$ é a média da população, $\sigma \in
\mathbb{R}^+$ é o desvio-padrão populacional.

**Notação:** $X \sim \text{N}(\mu, \sigma^2)$

**Esperança e variância:** $E(X) = \mu$ e $Var(X) = \sigma^2$

### Modelo Normal

```{r, out.width='99%', fig.width=7, fig.height=4}
par(mfrow=c(2,2), mar=c(3,4,2,1), mgp=c(2,0.5,0), las=1)
plot(seq(10, 90, length=100), type = "l", xlab = "X", ylab = "f(x)",
     y = dnorm(x = seq(10, 90, length=100), mean = 50, sd = 5),
     main = expression(list(mu == 50, sigma^2 == 25)))
plot(seq(10, 90, length=100), type = "l", xlab = "X", ylab = "f(x)",
     y = dnorm(x = seq(10, 90, length=100), mean = 50, sd = 10),
     main = expression(list(mu == 50, sigma^2 == 100)))
plot(seq(70, 130, length=100), type = "l", xlab = "X", ylab = "f(x)",
     y = dnorm(x = seq(70, 130, length=100), mean = 100, sd = 5),
     main = expression(list(mu == 100, sigma^2 == 25)))
plot(seq(170, 230, length=100), type = "l", xlab = "X", ylab = "f(x)",
     y = dnorm(x = seq(170, 230, length=100), mean = 200, sd = 5),
     main = expression(list(mu == 200, sigma^2 == 25)))
par(mfrow=c(1,1))
```

### Modelo normal

Característcas da curva normal:

- É **simétrica** em relação à $\mu$
- O ponto máximo (moda) de $f(x)$ é o ponto $x=\mu$
- Os pontos de inflexão da função são $\mu-\sigma$ e $\mu+\sigma$
- A área total sob a curva é 1 ou 100\%
- A curva é **assintótica** em relação ao eixo $x$

### Modelo normal

Para qualquer VA normal $X$, valem as seguintes relações:
\begin{align*}
&P[X > \mu] = P[X < \mu] \\
&P[\mu - \sigma < X < \mu + \sigma] \approxeq 0,6827 \\
&P[\mu - 2\sigma < X < \mu + 2\sigma] \approxeq 0,9545 \\
&P[\mu - 3\sigma < X < \mu + 3\sigma] \approxeq 0,9973
\end{align*}
Portanto, $6\sigma$ é frequentemente referida como a **largura** de uma
distribuição normal.

Métodos mais avançados de integração podem ser utilizados para mostrar
que a área sob a função densidade de probabilidade normal de $-\infty <
x < \infty$ é igual a 1.

<!-- ### Modelo Normal -->

<!-- - Uma v.a. contínua $X$ tem distribuição Normal com parâmetros -->
<!-- $\mu$ e $\sigma^2$, se sua função de densidade é dada por: -->
<!-- $$f(x) =  \frac{1}{\sigma \sqrt{2\pi}} \exp^{-\frac{(x-\mu)^2}{2\sigma^2}}, -->
<!-- \quad \text{para} \quad -\infty , x < \infty.$$ -->
<!-- - Notação $X \sim N(\mu, \sigma^2)$. -->
<!-- - $E(X) = \mu$ e $Var(X) = \sigma^2$. -->
<!-- - $P(a \leq X \leq b) = \int_{a}^{b}\frac{1}{\sigma \sqrt{2\pi}} \exp^{-\frac{(x-\mu)^2}{2\sigma^2}}dx.$ -->
<!-- - Exemplo cálculo de probabilidade usando transformação Z. -->

### Exemplo 6.8

- Doentes sofrendo de certa moléstia são submetidos a um tratamento
intensivo cujo tempo de cura foi modelado por uma densidade Normal
de média $15$ e desvio padrão $2$ (em dias). Seja $X$ o tempo
de cura e, portanto temos $X \sim N(15,4)$. Calcule a proporção
de pacientes que demorão mais de $17$ dias para se recuperar.
Calcular a probabilidade um paciente ao acaso demorar menos de $20$
dias para se recuperar. Qual o número esperado de dias para recuperação?

### Exemplo 6.9

- Estudo do Sindicato dos Bancários indica que cerca de $30\%$
dos funcionários de banco têm problemas de estresse, provenientes
das condições de trabalho. Numa amostra de $200$ bancários, qual
seria a probabilidade de pelo menos $50$ com essa doença?

### Exemplo 6.10

- Um serviço de fiscalização é criado para averiguar se garrafas
de um certo refrigerante contém, de fato, o volume especificado pelo
fabricante. Para tanto, $10$ garrafas do produto são compradas no
varejo, em várias regiões da cidade. Cada uma dessas garrafas é esvaziada
e o volume de seu conteúdo, que denotaremos por V é aferido.
Uma vez obtidos os $10$ valores, a média aritmética M é calculada
e, se $M < 290$ mililitros (ml), a companhia é multada. Estudos
na linha de produção do fabricante mostraram que variações sempre
ocorrem, mesmo se as especificações forem seguidas. Por essa razão,
considera-se o volume do conteúdo das garrafas como seguindo o modelo Normal,
com média $\mu = 300$ ml e desvio-padrão $\sigma = 25$ ml. Gostaríamos
de calcular qual é a probabilidade de que o fabricante seja multado
injustamente.

### Exemplo 6.11

- Uma corretora negocia títulos na Bolsa de Valores e utiliza
um modelo probabilístico para avaliar seus lucros. Suas aplicações
financeiras de compra e venda atingem três áreas: agricultura,
indústria e comércio. Admita que o seguinte modelo representa o
comportamento do lucro diário da corretora (em milhares):
$$L = 2 L_A + 5 L_I + 3 L_C,$$
onde $L_A$, $L_I$ e $L_C$ representam, os lucros diários nos setores
de agricultura, indústria e comércio. As distribuições de probabilidades
dessas variáveis aleatórias são $L_A \sim N(3,4)$, $L_I \sim N(6,9)$
e $L_C \sim N(4,16)$. Supondo independência entre os três setores,
qual será a probabilidade de um lucro diário acima de 50 mil.

### Exercícios recomendados

- Seção $6.1$ - $1,2,3,4$ e $5$.
- Seção $6.2$ - $1$ a $9$.
