---
title: "Testes de hipóteses"
short-title: "Testes de hipóteses"
author: |
  | Wagner H. Bonat
  | Fernando P. Mayer
  | Elias T. Krainski
short-author: "WB, FM, EK"
date: "`r format(Sys.Date(), '%d/%m/%Y')`"
short-date: "2018/1"
institute: "Laboratório de Estatística e Geoinformação"
short-institute: "LEG/DEST/UFPR"
department: |
  | Universidade Federal do Paraná
  | Departamento de Estatística
safe-columns: true
fontfamily: inconsolata
output:
  legtheme::beamer_leg
---

```{r setup, cache=FALSE, include=FALSE}
source("setup_knitr_slides.R")
op <- par(no.readonly = TRUE)
```

# Introdução

## Introdução

### Exemplo 8.1

- Suponha que, entre pessoas sadias, a concentração de certa
substância no sangue se comporta segundo um modelo Normal com
média $14$ unidades/ml e desvio padrão $6$ unidades/ml. Pessoas
sofrendo de uma doença específica êm concentração méda da substância
alterada para $18$ unidades/ml. Admitimos que o modelo Normal com
desvio padrão $6$ unidades/ml, continua representado de forma
adequada a concentração da substância em pessoas com a doença.

### Exemplo 8.1

```{r}
dnorm1 <- function(x) {dnorm(x, mean = 14, sd = 6)}
dnorm2 <- function(x) {dnorm(x, mean = 18, sd = 6)}
curve(dnorm1, from = -5, to = 35, ylab = "Densidade")
abline(v = 14)
curve(dnorm2, from = -5, to = 35, add = TRUE)
abline(v = 18)
```

### Exemplo 8.2

- Deseja-se estudar a telerância de um equipamento eletrônico ao
número de impactos termo-elétricos. Pelas características de fabricação
do equipamento, é possível admitir que a probabilidade de falha seja
constante, isto é, após cada impacto, existe uma probabilidade $p$
que ele falhe. Representando por $X$ a variável número de impactos
anteriores à falaha, pretende-se verificar se o modelo Geométrico com
$p = 0.4$ pe adequado para caracterizar essa variável.

# Teste para a Média Populacional

## Teste para a Média Populacional

### Exemplo 8.1 continuação

- Interesse geral $\mu = 14$ ?
- Distribuição da média amostral $N(\mu, 36/30)$.
- Critério para decidir sobre o valor de $\mu$.
- Valor crítico, digamos $x_c$ tal que se a média for maior que
$x_c$ concluímos que a amostra pertence a população com média $18$.
- Erros associados.

### Hipóteses

- Hipótese simples:
$H_0:$ O tratamento não é eficaz ($\mu = 18$);
$H_1:$ O tratamento é eficaz ($\mu = 14$).
- Hipótese unilateral:
$H_0:$ O tratamento não é eficaz ($\mu = 18$);
$H_1:$ O tratamento é eficaz ($\mu < 18$).
- Hipótese bilateral:
$H_0:$ O tratamento não é eficaz ($\mu = 18$);
$H_1:$ O tratamento é eficaz ($\mu \neq 18$).

### Erros ao realizar um teste de hipótese

- Erro Tipo I: rejeitar $H_0$, quando $H_0$ é verdadeira.
- Erro Tipo II: não rejeitar $H_0$ quando $H_0$ é falsa.

- $\alpha=$P(\text{erro tipo I})$ = P(rejeitar $H_0$ | $H_0$ verdadeira);
- $\beta=$P(error tipo II)$= P(não rejeitar $H_0$ | $H_0$ falsa).
- $\alpha=$P(concluir que o tratamento é eficaz quando na verdade não é);
- $\beta=$P(concluir que o tratamento não é eficaz quando na verdade ele é).

### Valor crítico

- $\alpha$ é chamado nível de significância do teste.
- Supnha que $n = 30$ observação e a média amostral é $\bar{X}$.
- Supondo $\alpha$ conhecido podemos determinar o valor crítico $x_c$.
$$\alpha = P(\text{Erro tipo I}) = P(\text{rejeitar}\quad H_0 | H_0 \quad \text{Verdadeira})$$
$$= P(\bar{X} < x_c | \mu = 18) = P( \frac{\bar{X} - \mu}{\sigma/\sqrt{n}} < \frac{x_c - 18}{6/\sqrt{30}})$$
$$ = P(Z < z_c)$$
com $Z \sim N(0,1)$.

### Obtendo o valor crítico

- Dado $\alpha$ encontramos $z_c$ na Tabela normal padrão.
- Obtemos $x_c$
$$z_c = \frac{x_c - 18}{6/\sqrt{30}}  	\to  x_c = 18 + z_c \frac{6}{\sqrt{30}}.$$
- Supondo $\alpha = 0.05$ temos
$$0.05 = P(Z < z_c) \to z_c = -1.64;$$
logo
$$x_c = 18 - 1.64 \frac{6}{\sqrt{30}} = 16.20.$$

### Regiões de aceitação e rejeição

- Região crítica ou região de rejeição
$$RC = \{ x \in \Re : x < 16.20 \}.$$
- Região de aceitação (RA) é o complemento de RC.

### Teste de hipótese bilateral

- Defina as hipóteses $H_0: \mu = \mu_0$ e $H_1: \mu \neq \mu_0$.
- Defina a região crítica
$$RC = \{x \in \Re | x < x_{c1}\quad \text{ou} \quad x > x_{c2} \}$$
tal que
$$P(\bar{X} < x_{c1}) = \alpha/2 \quad \text{e} \quad P( \bar{X} > x_{c2}) = \alpha/2.$$

### Etapas de um teste de hipóteses

- Estabelecer as hipóteses nula e alternativa.
- Definir a forma da região crítica, com base na hipótese alternativa.
- Identificar a distribuição do estimador e obter sua estimativa.
- Fixar $\alpha$ e obter a região crítica.
- Concluir o teste com base na estimativa e na região crítica.

### Exemplo 8.3

- Um pesquisador deseja estudar o efeito de certa substância no tempo
de reação de seres vivos a um certo tipo de estímulo. Um experimento é
desenvolvido com cobaias que são inoculadas com a substância e submetidas
a um estímulo elétrico, com seus tempos de reação (em segundos) anotados.
Os seguintes valores foram obtidos: $9.1;9.3;7.2;7.5;13.3;10.9;7.2;9.9;8.0;8.6.$
Admite-se que o tempo de reação segue, em geral, o modelo Normal com média
$8$ e desvio padrão $\sigma = 2$ segundos. O pesquisador desconfia que o
tempo médio sofre alteração por influência da substância. Efetue um
teste de hipótese para verificar se o pesquisador tem razão. E calcule
a probabilidade do erro tipo II supondo que $\mu = 9$.

### Exemplo 8.4

- Um relatório de uma companhia afirma que $40\%$ de toda a água
obtida, através de poços artesianos no nordeste é salobra. Há muitas
controvérsias sobre essa afirmação, alguns dizem que a proporção é maior,
outros que é menor. Para dirimir as dúvidas, $400$ poços foram sorteados
e observou-se, em $120$ deles água salobra. Qual seria a conclusão,
ao nível de $3\%$?

# Teste para a média com variância desconhecida

## Teste para a média com variância desconhecida

### Teste para a média com variância desconhecida

- Variância amostral $S^2 = (\sum_{i=1}^n X_i^2 - n \bar{X}^2)/(n-1).$
- Defina a estatística $T = \frac{\bar{X} - \mu}{\sqrt{S^2/n}}.$
- T tem distribuição t-Student com $(n-1)$ graus de liberdade.

### Exemplo 8.5

- Deseja-se investigar se uma certa moléstica que ataca o rim
altera o consumo de oxigênio desse orgão. Para indivíduos sadios,
admite-se que esse consumo tem distribuição Normal com média $12 \quad cm^3/min$.
Os valores medidos em cinco pacientes com a moléstia foram:
$14.4;12.9;15.1;13.7;13.5.$ Qual seria a conclusão, ao nível de $1\%$
de significância?

### Intervalo de confiança para $\mu$ com variância desconhecida

- $IC(\mu, \gamma) = [\bar{X} - t_{\gamma/2} \frac{S}{\sqrt{n}}$;
- Exemplo 8.6: Para os dados do exemplo anterior obtenha um
intervalo com $90\%$ de confiança para a média populacional.
- A TABELA T JÁ DA O VALOR BILATERAL!!!
- $[13.90 - 2.132 \sqrt{0.67/5}$; $13.90 + 2.132 \sqrt{0.67/5}]$
- $[13.09;14.71]$

# Nível descritivo

## Nível descritivo

### Nível descritivo

- Em geral o $\alpha$ é pré-fixado.
- Podemos calcular supondo que a hipóese nula é verdadeira a probabilidade
de se obter estimativas mais extremas do que a que está fornecida pela
amostra.
- Exemplo 8.7 - Uma associação de defesa do consumidor desconfia
que embalagens de $450$ gramas de um certo tipo de biscoito estão
abaixo do peso. Para verificar tal afirmação, foram coletados ao acaso
$80$ pacotes em vários supermercados, obtendo-se uma média de peso de
$447$ gramas. Admitindo-se que o peso dos pacotes segue o modelo Normal
com desvio padrão $10$ grams, que conclusão pode ser tirada através do
nível descritivo?

# Teste Qui-Quadrado

## Teste Qui-Quadrado

### Teste Qui-Quadrado

- Exemplo 8.9 - No exemplo 8.2, definimos $X$ como sendo o número
de impactos anteriores à falha em um equipamento eletrônico. Uma amostra
de $80$ ensaios foi obtida, cada ensaio representando os testes feitos
até a interrupção por falha no equipamento, resultado 80 observações
da variável de interesse. Pretende-se verificar se o modelo Geométrico
com $p = 0.4$ é adequado.
- Exemplo 8.10 Tarefa de casa.

### Teste Qui-Quadrado

- Exemplo 8.10 - A tabela abaixo contém os resultados obtidos por
estudantes do ensino médio, em um exame com questões nas disciplinas
de física e matemática. Deseja-se testar se existe dependência entre
as notas dessas duas disciplinas que, para efeito de apresentação na
tablea e analise de comportamento foram classificadas nas categorias
alta, média e baixa.

- As notas de física e matemática são independentes?

# Exercícios recomendados

### Exercícios recomendados

- Seção $8.2$ - $1$ a $6$.
- Seção $8.3$ - $1$ a $6$.
- Seção $8.4$ - $1$ a $4$.
- Seção $8.5$ - $1$ a $7$.
