---
title: "Testes de hipóteses"
short-title: "Testes de hipóteses"
author: |
  | Wagner H. Bonat
  | Fernando P. Mayer
  | Elias T. Krainski
short-author: "WB, FM, EK"
date: "`r format(Sys.Date(), '%d/%m/%Y')`"
short-date: "2018/1"
institute: "Laboratório de Estatística e Geoinformação"
short-institute: "LEG/DEST/UFPR"
department: |
  | Universidade Federal do Paraná
  | Departamento de Estatística
safe-columns: true
fontfamily: inconsolata
output:
  legtheme::beamer_leg
---

```{r setup, cache=FALSE, include=FALSE}
source("setup_knitr_slides.R")
op <- par(no.readonly = TRUE)
```

# Introdução

### Inferência estatística

Na **inferência estatística** os dois principais objetivos são:

- **Estimar** um parâmetro populacional
- **Testar** uma hipótese ou afirmativa sobre um parâmetro populacional


### Testes de hipótese

#### Hipótese
É uma afirmativa sobre uma propriedade da população

#### Teste de hipótese
- É um procedimento para se testar uma afirmativa sobre uma
propriedade da população
- Permite tomar **decisões** sobre a população com base em
informações de dados amostrais.

### Tipos de hipóteses

#### Hipótese nula $H_0$
É uma afirmativa de que o valor de um parâmetro populacional é
**igual** a algum valor especificado. (O termo *nula* é
usado para indicar nenhuma mudança, nenhum efeito). Ex.:

- $\mu = 170$ cm
- $p = 0,5$

#### Hipótese alternativa $H_a$
É uma afirmativa de que o parâmetro tem um valor, que, de alguma
forma, difere da hipótese nula. Ex.:

- $\mu \neq 170$ \qquad $\mu < 170$ \qquad $\mu > 170$

### Tipos de hipóteses

Quando fazemos um teste de hipótese, chegamos a um dos dois
possíveis resultados:

- **Rejeitar $H_0$**: em favor da hipótese alternativa $H_a$
- **Não rejeitar $H_0$**: e conclui-se que não existem diferenças

#### Atenção!
- O termo **aceitar** a hipótese nula é filosoficamente
incorreto, pois não se pode aceitar uma hipótese baseada apenas em
evidências amostrais (mesmo em um teste de hipótese formal).
- E ainda existe um **erro** associado a todo teste de
hipótese

### Exemplo 8.1

Suponha que, entre pessoas sadias, a concentração de certa substância no
sangue se comporta segundo um modelo Normal com média 14 unidades/ml e
desvio padrão 6 unidades/ml.

Pessoas sofrendo de uma doença específica tem concentração méda da
substância alterada para 18 unidades/ml.

Admitimos que o modelo Normal com desvio padrão 6 unidades/ml, continua
representado de forma adequada a concentração da substância em pessoas
com a doença.

### Exemplo 8.1

```{r sadio-doente, fig.width=7, fig.height=5, out.width='80%'}
dnorm1 <- function(x) {dnorm(x, mean = 14, sd = 6)}
dnorm2 <- function(x) {dnorm(x, mean = 18, sd = 6)}
curve(dnorm1, from = -10, to = 40, col = "green",
      ylab = "", xlab = "Concentração no sangue", axes = FALSE)
axis(1, at = c(14, 18))
box()
abline(v = 14, lty = 2, col = "green")
curve(dnorm2, from = -10, to = 40, add = TRUE, col = "red")
abline(v = 18, lty = 2, col = "red")
legend("topright", legend = c("Sadio", "Doente"),
       lty = 1, col = c("green", "red"))
```

### Exemplo 8.1

Para averiguar se um tratamento é eficaz contra a doença, selecionamos
uma amostra de 30 indivíduos submetidos ao tratemento.

Assumimos que todos os elementos da amostra $X_1, \ldots, X_{30}$ possuem
a mesma distribuição: $X_i \sim \text{N}(\mu, 36)$, onde:

  - $\mu = 14$ se o tratamento for eficiente
  - $\mu = 18$ se o tratamento não for eficiente

Se a média da amostra for próxima de 14, temos **evidências** de que o
tratamento é eficaz. Se for mais próxima de 18, as **evidências** são
contrárias ao tratamento.

Então a pergunta é: o quão próximo é **"próximo"**?

<!-- ### Exemplo 8.2 -->

<!-- - Deseja-se estudar a telerância de um equipamento eletrônico ao -->
<!-- número de impactos termo-elétricos. Pelas características de fabricação -->
<!-- do equipamento, é possível admitir que a probabilidade de falha seja -->
<!-- constante, isto é, após cada impacto, existe uma probabilidade $p$ -->
<!-- que ele falhe. Representando por $X$ a variável número de impactos -->
<!-- anteriores à falaha, pretende-se verificar se o modelo Geométrico com -->
<!-- $p = 0.4$ pe adequado para caracterizar essa variável. -->

# Teste para a Média Populacional

## Variância conhecida

### Exemplo 8.1 continuação

- Interesse geral $\mu = 14$?
- Distribuição da média amostral para $n = 30$: $\text{N}(\mu, 36/30)$.
- Critério para decidir sobre o valor de $\mu$.
- **Valor crítico**, digamos $x_c$ tal que se a média amostral
($\bar{x}_{obs}$) for maior que $x_c$ concluímos que a amostra pertence
a população com média $18$.
- Como $\bar{X}$ é uma variável aleatória, devem existir erros
  associados.

### Hipóteses

**Hipótese simples**:

- $H_0:$ O tratamento não é eficaz ($\mu = 18$)
- $H_a:$ O tratamento é eficaz ($\mu = 14$)

**Hipóteses compostas**:

- Hipótese unilateral à esquerda
  - $H_0:$ O tratamento não é eficaz ($\mu = 18$);
  - $H_1:$ O tratamento é eficaz ($\mu < 18$).
- Hipótese bilateral:
  - $H_0:$ O tratamento não é eficaz ($\mu = 18$);
  - $H_1:$ O tratamento é eficaz ($\mu \neq 18$).

### Erros ao realizar um teste de hipótese

- **Erro Tipo I**: rejeitar $H_0$, quando $H_0$ é verdadeira.
- **Erro Tipo II**: não rejeitar $H_0$ quando $H_0$ é falsa.

\begin{table}[h]
\centering
\begin{tabular}{c|cc}
\hline
& \textbf{$H_o$ verdadeira} & \textbf{$H_o$ falsa} \\
\hline
\textbf{Não rejeitar $H_0$} & Decisão correta & Erro tipo II \\
\textbf{Rejeitar $H_0$} & Erro tipo I & Decisão correta \\
\hline
\end{tabular}
\end{table}

### Erros ao realizar um teste de hipótese

Definimos por $\alpha$ e $\beta$ as probabilidades de cometer os erros
do tipo I e II:

- $\alpha = P(\text{erro tipo I}) = P(\text{rejeitar } H_0 \, | \, H_0
  \text{ verdadeira})$
- $\beta = P(\text{error tipo II}) = P(\text{não rejeitar } H_0 \, | \, H_0
  \text{ falsa})$

No exemplo 8.1, se $H_0: \mu = 18$ e $H_a: \mu < 18$, então:

- $\alpha = P(\text{concluir que o tratamento é eficaz quando na verdade não é})$
- $\beta = P(\text{concluir que o tratamento não é eficaz quando na verdade é})$

### Erros ao realizar um teste de hipótese

A situação ideal é aquela em que ambas as probabilidades, $\alpha$ e
$\beta$, são próximas de zero.

No entanto, à medida que diminuimos $\alpha$, a probabilidade $\beta$
tende a aumentar.

Levando isso em conta, ao formular as hipóteses, devemos cuidar parq eu
o erro mais importante a ser evitado seja o erro do tipo I.

Por isso, a probabilidade $\alpha$ recebe o nome de **nível de
significância** do teste, e é esse erro que devemos controlar.

### Erros ao realizar um teste de hipótese

```{r erro1, fig.width=7, fig.height=5, out.width='80%'}
## Usando a distribuição amostral
dnorm2 <- function(x) {dnorm(x, mean = 18, sd = 6/sqrt(30))}
curve(dnorm2, from = 8, to = 25, col = "red",
      ylab = "", xlab = "Concentração no sangue", axes = FALSE)
box()
abline(v = 18, lty = 2, col = "red")
xc <- qnorm(0.05, mean = 18, sd = 6/sqrt(30))
axis(1, at = c(xc, 18), labels = c(expression(x[c]), 18))
cord.x <- c(8, seq(8, xc, 0.01), xc)
cord.y <- c(0, dnorm(seq(8, xc, 0.01), mean = 18, sd = 6/sqrt(30)), 0)
polygon(x = cord.x, y = cord.y, col = "gray", border = NA)
legend("topright", legend = c(expression(alpha)),
       fill = c("gray"))
```

### Erros ao realizar um teste de hipótese

```{r erro2, fig.width=7, fig.height=5, out.width='80%'}
## Usando a distribuição amostral
dnorm2 <- function(x) {dnorm(x, mean = 18, sd = 6/sqrt(30))}
curve(dnorm2, from = 8, to = 25, col = "red",
      ylab = "", xlab = "Concentração no sangue", axes = FALSE)
box()
abline(v = 18, lty = 2, col = "red")
xc <- qnorm(0.05, mean = 18, sd = 6/sqrt(30))
axis(1, at = c(xc, 18), labels = c(expression(x[c]), 18))
cord.x <- c(8, seq(8, xc, 0.01), xc)
cord.y <- c(0, dnorm(seq(8, xc, 0.01), mean = 18, sd = 6/sqrt(30)), 0)
polygon(x = cord.x, y = cord.y, col = "gray", border = NA)
dnorm1 <- function(x) {dnorm(x, mean = 14, sd = 6/sqrt(30))}
curve(dnorm1, from = 8, to = 25, add = TRUE, col = "green")
abline(v = 14, lty = 2, col = "green")
axis(1, at = 14)
cord.x2 <- c(xc, seq(xc, 25, 0.01), 30)
cord.y2 <- c(0, dnorm(seq(xc, 25, 0.01), mean = 14, sd = 6/sqrt(30)), 0)
polygon(x = cord.x2, y = cord.y2, col = "black",
        density = 15, angle = 45, border = NA)
legend("topright", legend = c(expression(alpha), expression(beta)),
       fill = c("gray", "black"), angle = c(NA, 45), density = c(NA, 20))
```

### Valor crítico

Supondo $\alpha$ conhecido podemos determinar o valor crítico $x_c$.

\begin{align*}
\alpha &= P(\text{erro tipo I}) = P(\text{rejeitar } H_0 \, | \, H_0
\text{ verdadeira}) \\
 &= P(\bar{X} < x_c \, | \, \mu = 18) = P\left( \frac{\bar{X} -
 \mu}{\sigma/\sqrt{n}} < \frac{x_c - 18}{6/\sqrt{30}} \right) \\
 &= P(Z < z_c)
\end{align*}

com $Z \sim N(0,1)$.

### Obtendo o valor crítico

Dado $\alpha$ encontramos $z_c$ na tabela normal padrão.

Obtemos $x_c$
$$
z_c = \frac{x_c - 18}{6/\sqrt{30}} \quad \Rightarrow \quad x_c = 18 +
z_c \frac{6}{\sqrt{30}}
$$

Supondo $\alpha = 0.05$ temos
$$
0.05 = P(Z < z_c) \quad \Rightarrow \quad z_c = -1.64
$$
logo
$$
x_c = 18 - 1.64 \frac{6}{\sqrt{30}} = 16.2
$$

### Região Crítica

Dada uma amostra, se $\bar{x}_{obs} < 16.2$, **rejeitamos** $H_0$,
concluindo que o tratamento é eficaz.

O conjunto dos números reais menores que 16.2 é denominado de **Região
de Rejeição** ou **Região Crítica** (RC), isto é:
$$
RC = \{ x \in \mathbb{R} : x < 16.2 \}.
$$
No exemplo 8.1, se a média amostral dos 30 indivíduos foi $\bar{x}_{obs}
= 16.04$, então rejeitamos $H_0$, ao nível de significância $\alpha =
0.05$.

Nesse caso, $\bar{x}_{obs} < x_c$ está dentro da RC.

### Região Crítica

```{r rc, fig.width=7, fig.height=5, out.width='80%'}
## Usando a distribuição amostral
dnorm2 <- function(x) {dnorm(x, mean = 18, sd = 6/sqrt(30))}
curve(dnorm2, from = 8, to = 25, col = "red",
      ylab = "", xlab = "", axes = FALSE)
box()
abline(v = 18, lty = 2, col = "red")
xc <- qnorm(0.05, mean = 18, sd = 6/sqrt(30))
axis(1, at = c(xc, 18), labels = c(round(xc,1), 18))
cord.x <- c(8, seq(8, xc, 0.01), xc)
cord.y <- c(0, dnorm(seq(8, xc, 0.01), mean = 18, sd = 6/sqrt(30)), 0)
polygon(x = cord.x, y = cord.y, col = "gray", border = NA)
dnorm1 <- function(x) {dnorm(x, mean = 14, sd = 6/sqrt(30))}
curve(dnorm1, from = 8, to = 25, add = TRUE, col = "green")
abline(v = 14, lty = 2, col = "green")
axis(1, at = 14)
cord.x2 <- c(xc, seq(xc, 25, 0.01), 30)
cord.y2 <- c(0, dnorm(seq(xc, 25, 0.01), mean = 14, sd = 6/sqrt(30)), 0)
legend("topright", legend = "RC", fill = "gray")
xobs <- 16.04
text(x = xobs, y = -0.1, xpd = TRUE,
     labels = bquote(bar(x)[obs] == .(xobs)), col = "blue")
arrows(x0 = xobs, y0 = 0, x1 = xobs, y1 = -0.09, xpd = TRUE,
       length = 0.1, col = "blue")
```

### Teste de hipótese bilateral

- Defina as hipóteses $H_0: \mu = \mu_0$ e $H_1: \mu \neq \mu_0$.
- Defina a região crítica
$$RC = \{x \in \Re | x < x_{c1}\quad \text{ou} \quad x > x_{c2} \}$$
tal que
$$P(\bar{X} < x_{c1}) = \alpha/2 \quad \text{e} \quad P( \bar{X} > x_{c2}) = \alpha/2.$$

### Etapas de um teste de hipóteses

- Estabelecer as hipóteses nula e alternativa.
- Definir a forma da região crítica, com base na hipótese alternativa.
- Identificar a distribuição do estimador e obter sua estimativa.
- Fixar $\alpha$ e obter a região crítica.
- Concluir o teste com base na estimativa e na região crítica.

### Exemplo 8.3

- Um pesquisador deseja estudar o efeito de certa substância no tempo
de reação de seres vivos a um certo tipo de estímulo. Um experimento é
desenvolvido com cobaias que são inoculadas com a substância e submetidas
a um estímulo elétrico, com seus tempos de reação (em segundos) anotados.
Os seguintes valores foram obtidos: $9.1;9.3;7.2;7.5;13.3;10.9;7.2;9.9;8.0;8.6.$
Admite-se que o tempo de reação segue, em geral, o modelo Normal com média
$8$ e desvio padrão $\sigma = 2$ segundos. O pesquisador desconfia que o
tempo médio sofre alteração por influência da substância. Efetue um
teste de hipótese para verificar se o pesquisador tem razão. E calcule
a probabilidade do erro tipo II supondo que $\mu = 9$.

### Exemplo 8.4

- Um relatório de uma companhia afirma que $40\%$ de toda a água
obtida, através de poços artesianos no nordeste é salobra. Há muitas
controvérsias sobre essa afirmação, alguns dizem que a proporção é maior,
outros que é menor. Para dirimir as dúvidas, $400$ poços foram sorteados
e observou-se, em $120$ deles água salobra. Qual seria a conclusão,
ao nível de $3\%$?

# Teste para a média com variância desconhecida

## Teste para a média com variância desconhecida

### Teste para a média com variância desconhecida

- Variância amostral $S^2 = (\sum_{i=1}^n X_i^2 - n \bar{X}^2)/(n-1).$
- Defina a estatística $T = \frac{\bar{X} - \mu}{\sqrt{S^2/n}}.$
- T tem distribuição t-Student com $(n-1)$ graus de liberdade.

### Exemplo 8.5

- Deseja-se investigar se uma certa moléstica que ataca o rim
altera o consumo de oxigênio desse orgão. Para indivíduos sadios,
admite-se que esse consumo tem distribuição Normal com média $12 \quad cm^3/min$.
Os valores medidos em cinco pacientes com a moléstia foram:
$14.4;12.9;15.1;13.7;13.5.$ Qual seria a conclusão, ao nível de $1\%$
de significância?

### Intervalo de confiança para $\mu$ com variância desconhecida

- $IC(\mu, \gamma) = [\bar{X} - t_{\gamma/2} \frac{S}{\sqrt{n}}$;
- Exemplo 8.6: Para os dados do exemplo anterior obtenha um
intervalo com $90\%$ de confiança para a média populacional.
- A TABELA T JÁ DA O VALOR BILATERAL!!!
- $[13.90 - 2.132 \sqrt{0.67/5}$; $13.90 + 2.132 \sqrt{0.67/5}]$
- $[13.09;14.71]$

# Nível descritivo

## Nível descritivo

### Nível descritivo

- Em geral o $\alpha$ é pré-fixado.
- Podemos calcular supondo que a hipóese nula é verdadeira a probabilidade
de se obter estimativas mais extremas do que a que está fornecida pela
amostra.
- Exemplo 8.7 - Uma associação de defesa do consumidor desconfia
que embalagens de $450$ gramas de um certo tipo de biscoito estão
abaixo do peso. Para verificar tal afirmação, foram coletados ao acaso
$80$ pacotes em vários supermercados, obtendo-se uma média de peso de
$447$ gramas. Admitindo-se que o peso dos pacotes segue o modelo Normal
com desvio padrão $10$ grams, que conclusão pode ser tirada através do
nível descritivo?

# Teste Qui-Quadrado

## Teste Qui-Quadrado

### Teste Qui-Quadrado

- Exemplo 8.9 - No exemplo 8.2, definimos $X$ como sendo o número
de impactos anteriores à falha em um equipamento eletrônico. Uma amostra
de $80$ ensaios foi obtida, cada ensaio representando os testes feitos
até a interrupção por falha no equipamento, resultado 80 observações
da variável de interesse. Pretende-se verificar se o modelo Geométrico
com $p = 0.4$ é adequado.
- Exemplo 8.10 Tarefa de casa.

### Teste Qui-Quadrado

- Exemplo 8.10 - A tabela abaixo contém os resultados obtidos por
estudantes do ensino médio, em um exame com questões nas disciplinas
de física e matemática. Deseja-se testar se existe dependência entre
as notas dessas duas disciplinas que, para efeito de apresentação na
tablea e analise de comportamento foram classificadas nas categorias
alta, média e baixa.

- As notas de física e matemática são independentes?

# Exercícios recomendados

### Exercícios recomendados

- Seção $8.2$ - $1$ a $6$.
- Seção $8.3$ - $1$ a $6$.
- Seção $8.4$ - $1$ a $4$.
- Seção $8.5$ - $1$ a $7$.
